臺灣臺北地方法院民事判決　　　　　　　　100年度國字第2號
原　　　告　蔡長洪
訴訟代理人　郭承昌律師
被　　　告　台北市松山地政事務所
法定代理人　林健智
訴訟代理人　黃旭田律師
複　代理人　劉懿嫻律師
上列當事人間國家賠償事件，本院於民國100年4月28日言詞辯論
終結，判決如下：
    主  文
原告之訴駁回。
訴訟費用由原告負擔。
    事實及理由
一、原告起訴主張：其於民國93年2月20日購入臺北市○○區○
    ○段2小段65地號土地及其上33建號門牌號碼為臺北市○○
    路128號之房屋（下稱系爭房地），嗣於93年11月3日出售系
    爭房地予訴外人蔣巧雲；詎98年12月7日蔣巧雲以系爭房地
    共同使用部分面積短少為由，訴請賠償新台幣（下同）327
    萬4528元，及自93年11月26日起至清償日止，按年息百分之
    5計算之遲延利息約98萬元，經本院以99年度訴字第1327號
    判決原告敗訴確定；嗣原告與蔣巧雲以380萬元達成和解。
    然追本溯源，該損害乃被告誤植地號所造成，申言之，被告
    錯誤登記之行為，確遭致訴外人蔣巧雲之損害，原告雖於前
    案中賠償380萬元予訴外人蔣巧雲，惟上情依土地法第68條
    之規定，即應由被告負損害賠償之責等語。爰聲明：被告應
    給付原告380萬元整，及自起訴狀繕本送達翌日起至清償日
    止按年息百分之五計算之利息。
二、被告則抗辯：原告之賠償請求權自損害發生時起已逾5年不
    行使而消滅，縱被告應負損害賠償責任，被告仍得執時效抗
    辯拒絕給付；惟若本件無時效消滅之情形，本件向訴外人蔣
    巧雲支付之款項，並非土地法第68條第1項所指之損害，原
    告據以向被告請求，顯屬無據；況縱系爭款項380萬元為原
    告所受之損害，惟該損害之發生並非完全不可歸責於原告，
    與登記錯誤一事亦不具有相當因果關係，原告以土地法第68
    條第1項請求，仍屬無據；尤有甚者，縱原告依法得請求損
    害賠償（被告否認之），其數額應以房屋現值計算，而不得
    依原告與其後手協商之數額計算等語。並聲明：原告之訴駁
    回。
三、兩造不爭執事項：
  (一)被告確有就系爭建物誤植地號乙事，錯誤情形即如被告以97
    年7月29日北市松山地三字第09731019200號函函文所示：「
    ...因共同主建物建號330建號誤植為33建號，致該共同使用
    部分錯置於33建號...」等語。
  (二)訴外人蔣巧雲曾於98年12月7日，起訴主張本案原告就共同
    使用部分短少之坪數負損害賠償之責，該案經本院於99年6
    月24日以99年度訴字第1327號一造辯論判決本件原告敗訴確
    定。
  (三)原告就被告登記錯誤乙事，業踐行國家賠償案件書面先行程
    序，經被告機關於99年12月13日以北市松地三字第09932054
    400號拒絕賠償在案。
四、得心證之理由：
    原告主張被告因登記不動產地號發生錯誤，致原告賣屋遭求
    償而受損害等情，為被告所否認，並以上開情詞置辯，則本
    件兩造應審究者厥為：(一)原告之損害賠償請求權是否業已罹
    於時效？(二)原告向依土地法上第68條第一項規定向被告請求
    380萬元有無理由？茲分項析述如下：
  (一)原告之損害賠償請求權是否業已罹於時效？
  1.按土地法第六十八條第一項規定：「因登記錯誤、遺漏或虛
    偽致受損害者，由該地政機關負損害賠償責任」，係就職司
    土地登記事務之公務員因故意或過失不法侵害人民權利，而
    由該公務員所屬地政機關負損害賠償責任之規定（參照國家
    賠償法第二條第二項、第九條第一項），核屬國家賠償法之
    特別規定。而土地法就該賠償請求權既未規定其消滅時效期
    間，即應類推適用國家賠償法第八條第一項：「賠償請求權
    ，自請求權人知有損害時起，因二年間不行使而消滅；自損
    害發生時起，逾五年者亦同」之規定，最高法院98年度第6
    次民事庭會議著有決議可參。而消滅時效，自請求權可行使
    時起算，民法第一百二十八條定有明文。因登記錯誤遺漏或
    虛偽，須因此受有實際損害者，始得請求該地政機關負損害
    賠償責任，此觀土地法第六十八條第一項前段規定自明。土
    地登記錯誤，不能據以除斥真正之權利，在第三人信賴登記
    而取得土地權利之前，尚難認真正權利人已因此受有土地權
    利喪失之損害，而得請求地政機關賠償。且所謂「知有損害
    」，即知悉受有何項損害而言，至對於損害額則無認識之必
    要，故以後損害額變更而於請求權消滅時效之進行並無影響
    ，最高法院94年台上字第95號、95年台上字第978號分別著
    有要旨可稽。
  2.經查，系爭建號登記錯誤之事實雖於82年間即已存在，且原
    告於93年間即向訴外人周素娥買入並出售系爭房地予蔣巧雲
    ，依前揭說明，系爭請求權之消滅時效起算，應以原告知悉
    受有何項損害時起算，即應自本院於前案公示送達訴訟資料
    之99年2月23日始行起算，自堪認定。準此，本件原告之國
    家賠償請求權尚未罹於時效，亦堪認定，被告抗辯系爭請求
    權罹於時效云云，依法無據，自無足採。
  (二)原告依土地法上第68條第1項之規定向被告請求380萬元是否
    有據？
  1.首按，請求履行債務之訴，除被告自認原告所主張債權發生
    原因之事實外，應先由原告就其主張此項事實，負舉證之責
    任，必須證明其為真實後，被告於其抗辯事實，始應負證明
    之責任，此為舉證責任分擔之原則。最高法院43年台上字第
    377號判例可資參照。再按，土地法第六十八條第一項，係
    就職司土地登記事務之公務員因故意或過失不法侵害人民權
    利，而由該公務員所屬地政機關負損害賠償責任之規定已如
    前述，其中依法請求損害賠償者，必其本身之權利受有損害
    者始有此項損害賠償請求權，如非其本身之權利受有直接損
    害，而是因他人之權利受有損害，致自己本身之利益間接受
    到影響或損害，尚無法律上之損害賠償請求權可得主張，先
    予敘明。
  2.首查，原告與蔣巧雲於買賣系爭房地時，係以現況交屋，此
    有原告提出之該不動產買賣契約書之手寫約定在卷為憑（詳
    本院卷第19頁），是蔣巧雲於買受系爭房地時，應已看過系
    爭房屋，並確認房屋之現況、實際使用空間，並因此現狀交
    屋等情，是其等對於系爭防污之實際坐落位置或使用空間一
    節，均未誤認或有發生錯誤之情事，自堪認定。準此，系爭
    房屋縱因建號登記有誤，致登記之使用面積有誤，均未影響
    兩造對於系爭買賣標的物即系爭房地之買賣合意，是原告是
    否因此即應對蔣巧雲負有契約責任，已有疑義；況原告就其
    與蔣巧雲對於系爭房地之買賣價金，究係以面積計算價金或
    整筆論價一節，影響其等之請求權基礎（臺灣高等法院暨所
    屬法院91年法律座談會民事類提案第2號參照），然依系爭
    買賣契約以觀，對此並未約定，且原告迄未舉證以實其說，
    是其逕以系爭房屋建物登記錯誤逕以請求國家賠償，實難逕
    認有何因果關係，首應敘明。再者，蔣巧雲固向原告主張其
    因被告就系爭房屋有建號登記錯誤之情，致溢付327萬4528
    元予伊，並取得本院99年度訴字第1327號確定判決，然前揭
    判決為一造辯論判決，對於系爭爭點並未實質審理，是原告
    因此依該判決給付蔣巧雲380萬元，本與被告無涉。至於蔣
    巧雲主張原告溢領價金等情，依前揭座談會之說明，如系爭
    房地買賣係依面積計算價金者，蔣巧雲得依民法第179條之
    規定，向原告行使不當得利返還請求權；若系爭買賣係整筆
    計價者，則得依民法第359條、第360條之規定，對原告行使
    物之瑕疵擔保請求權；並因此基於被告之錯誤登記行為，得
    依土地法第68條第一項規定，對被告行使損害賠償請求權（
    最高法院84年度台上字第443號判決及73年台上字第1173號
    判例參照）；且在其損害獲得賠償前，就上述請求權，得擇
    一行使，應無疑問（台灣高等法院86年上國更字第2號判決
    參照）。惟原告給付蔣巧雲之380萬元，則無論原告與蔣巧
    雲間關於系爭房地之買賣係依面積計算價金抑或為整筆論價
    ，均係本於清償自己因不當得利或物之瑕疵擔保法律關係所
    生之債務而為之給付，而非因被告之登記錯誤受有損害，二
    者間並無因果關係，復堪認定。
  3.綜上，原告因出售系爭房地取得之對價，難謂因被告之錯誤
    登記行為受有何等直接損害；縱其因訴外人蔣巧雲向其求償
    溢付之價金，致原告本身之利益因返還系爭溢受價金而間接
    受到影響，此與前揭土地法規定之情事自不相同，二者損害
    原因迥然不同。是原告逕依前揭土地法之規定以其給付蔣巧
    雲之款項為損害內容，逕向被告請求損害賠償一節，尚難准
    許。
五、從而，原告依土地法第68條、國家賠償法第2條、同法第7條
    及民法第184條規定，請求被告賠償380萬元及自起訴狀繕本
    送達翌日起至清償日止之法定遲延利息云云，為無理由，應
    予駁回。
六、本件事證已臻明確，兩造其餘攻擊防禦方法，經審酌後，或
    與本件無涉，或與判決結果不生影響，毋庸一一論列，併此
    敘明。
七、據上論結，本件原告之訴無理由，依民事訴訟法第78條，判
    決如主文。
中    華    民    國    100    年    5    月    12    日
                  民事第五庭   法  官  洪純莉
以上正本係照原本作成。
如對本判決上訴，須於判決送達後20日內向本院提出上訴狀。如
委任律師提起上訴者，應一併繳納上訴審裁判費。
中    華    民    國    100    年    5    月    12    日
                               書記官  邱美嫆